最高法院民事判決　　　　　　　九十四年度台上字第三一六號
　　上　訴　人　辛○○
　　　　　　　　　　　　號
　　　　　　　　己○○
　　　　　　　　　　　　號2樓.
　　　　　　　　庚○○
　　　　　　　　　　　　14號.
　　　　　　　　壬○○
　　共　　　同
　　訴訟代理人　朱昌碩律師
　　被 上訴 人　甲　○即陳.
　　　　　　　　乙○○
　　　　　　　　戊○○
　　　　　　　　　　　　弄45.
　　　　　　　　丁○○
　　　　　　　　丙○○
　　共　　　同
　　訴訟代理人　宗淑媛律師
上列當事人間請求所有權移轉登記事件，上訴人對於中華民國九
十三年十月十九日台灣高等法院第二審更審判決（九十二年度上
更(六)字第二五一號），提起上訴，本院判決如下：
    主  文
原判決廢棄，發回台灣高等法院。
    理  由
本件被上訴人主張：被上訴人甲○與訴外人林萬、林笑係兄妹，
於民國四十年間集資合買如第一審判決附表（下稱附表）一、二
所示十二筆土地，為便於管理，信託登記在林笑名下。迨至五十
八年間，林笑將其共有權利讓與甲○、林萬，因地目問題，無法
辦理過戶手續，乃再信託登記在林笑名下。七十年十月五日林笑
死亡，信託關係終了。林萬亦於七十二年三月四日死亡，其遺產
由被上訴人乙○○、戊○○、丁○○、丙○○四人繼承。詎林笑
之繼承人即上訴人辛○○、己○○、庚○○、壬○○明知前開土
地為伊所共有，竟於八十年四月九日辦妥附表一、編號1.2.4.三
筆土地（下稱系爭土地）繼承登記，每人應有部分各為四分之一
，庚○○、壬○○兩人則於八十年四月二十四日分別將其繼承所
得之系爭土地應有部分各四分之一，贈與辛○○、己○○，侵害
伊之信託物返還請求權，因伊已協議分割，由甲○分得二分之一
，乙○○、戊○○、丁○○、丙○○各分得八分之一。爰依民法
第二百四十四條所定之撤銷權及信託物返還請求權，求為：(一)撤
銷辛○○、己○○、庚○○、壬○○間就系爭土地所為之贈與行
為，命辛○○、己○○塗銷贈與移轉登記；(二)1.先位之訴：將系
爭土地應有部分各四分之一，移轉登記為被上訴人公同共有；2.
備位之訴：將系爭土地應有部分各八分之一移轉登記為被上訴人
甲○所有，各八分之一移轉登記為被上訴人乙○○、戊○○、丁
○○、丙○○公同共有之判決（關於被上訴人就系爭土地以外之
其餘附表一、二所示土地提起之訴，已經判決確定，不另贅述）
。
上訴人則以：林笑為助產士，收入豐厚，其獨資購買系爭土地，
與甲○、林萬之間無信託關係存在，林笑亦未將該土地之權利讓
與林萬或甲○，伊為林笑之合法繼承人，有權處分土地，縱被上
訴人請求權存在，自五十八年間算至其起訴時，亦已罹於十五年
時效等語，資為抗辯。
原審維持第一審所為撤銷上訴人間就系爭土地所為贈與行為，命
辛○○、己○○塗銷贈與移轉登記之判決，並依被上訴人所為變
更之聲明，命上訴人於塗銷系爭土地贈與移轉登記後，將系爭土
地所有權應有部分各四分之一，其中各八分之一移轉登記予被上
訴人甲○，各八分之一移轉登記予被上訴人乙○○、戊○○、丁
○○、丙○○公同共有，無非以：如附表一、二所示之十二筆土
地均於四十一年間，以於四十年十一月十七日買賣原因登記為林
笑所有，被上訴人並持有系爭土地所有權狀及林笑之印鑑章、印
鑑證明及辛○○等之印鑑證明。林笑於七十年十月五日死亡，其
夫陳大財於七十七年六月間去世，林萬亦於七十二年三月四日死
亡。上訴人於八十年四月九日辦畢系爭土地之繼承登記，每人各
繼承應有部分四分之一。上訴人庚○○、壬○○則於八十年四月
二十四日將系爭土地應有部分贈與上訴人辛○○、己○○，於八
十年六月五日辦畢贈與登記等情，為兩造所不爭，亦有土地登記
簿謄本、戶籍謄本可稽。依證人林梅即林笑之姊、代書林尚達、
佃農陳梅、謝鳳鐘、謝光庸、謝金鐘之證詞，及林笑之夫陳大
財於林笑死亡後與甲○、林萬簽訂合約書之內容，並林笑生前已
將土地所有權狀、印鑑章、印鑑證明交付甲○、林萬，暨上訴人
己○○於偵查時承認陳大財於合約書上之蓋章為真及已收受新台
幣（下同）二十萬元支票提示兌領等情以觀，堪認被上訴人主張
：包括系爭土地在內之十二筆土地，係甲○、林萬、林笑三人於
四十年間合資購買，並信託登記於林笑名下，林笑於五十八年間
已將其原有權利讓與林萬、甲○，惟仍繼續登記在林笑名下云云
，係屬真實。林萬死亡後，其遺產由被上訴人乙○○、戊○○、
丁○○、丙○○繼承，林萬、甲○、林笑間之信託關係，因林笑
死亡而終了，林笑之繼承人即上訴人負有返還該信託土地之義務
，林萬之信託物返還請求權，由被上訴人乙○○、戊○○、丁○
○、丙○○繼承，被上訴人於八十年六月二十九日起訴請求返還
信託物，時效尚未完成。上訴人庚○○、壬○○將其繼承所得之
系爭三筆土地應有部分各四分之一，贈與辛○○、己○○，並為
所有權移轉登記，即屬侵害被上訴人之信託物返還請求權，被上
訴人依民法第二百四十四條規定請求撤銷上開贈與行為，並塗銷
以該贈與原因為所有權應有部分之移轉登記，即屬有據。惟依法
律規定或依契約，成一公同關係之數人，基於其公同關係，而共
有一物者，為公同共有人；各公同共有人之權利，及於公同共有
物之全部，亦為同法第八百二十七條所明定，此係公同共有。公
同共有人必須成立一公同關係，其權利及於全部公同共有物。倘
無公同關係存在，而任意邀集數人購買產業，縱令約定為公同共
有，亦不得成立公同共有。被上訴人所舉陳大財與甲○、林萬簽
訂之合約書，無法證明甲○、林萬、林笑三人於四十年間合資購
買系爭土地時有公同關係存在，則被上訴人以上訴人回復系爭土
地應有部分各四分之一後，變更先位請求上訴人將系爭土地應有
部分各四分之一，移轉登記予被上訴人公同共有，於法自屬無據
，不應准許。又被上訴人間雖無由成立公同共有，惟依民法關於
共有之規定，甲○與乙○○、戊○○、丁○○、丙○○之被繼承
人林萬非不得成立分別共有，按出資比例定其應有部分，享有權
利，而被上訴人等亦無法舉證證明其出資比例，依民法第八百十
七條規定推定其為均等。則被上訴人以上訴人回復系爭土地應有
部分各四分之一後，變更備位請求上訴人將系爭土地應有部分各
四分之一，其中各八分之一移轉登記予甲○，其中各八分之一移
轉登記予乙○○、戊○○、丁○○、丙○○公同共有，尚非無據
，應予准許等詞，為其判斷之基礎。
查本件被上訴人甲○就其兄妹三人合資買受土地經過，主張：「
我出資一萬五千元，林笑出資一萬元，至於林萬出多少錢我不清
楚，他是經手人，當時我們沒有約定買的百分比，我兄林萬說我
出錢最多，我有一甲半土地，林笑有一甲地，我兄有二分多的地
」、「五十八年當時林笑把她的持分賣給我與林萬十五萬元，當
時我比較沒有錢，所以那十五萬元是我兄拿出來的，我兄說以後
我們內部雙方再結算」云云（見原審更(三)字卷一第六三、六四頁
）。果爾，被上訴人原本即主張甲○、林萬、林笑三人合資購地
之出資比例，以及先行出資向林笑購買其權利者雖係林萬，但林
萬、甲○之出資比例應經內部結算，此與證人林梅所述情節相符
，原審未為適宜之闡明，命被上訴人敘明或補充，即以被上訴人
無法證明出資比例，依民法第八百十七條推定甲○、林萬之應有
部分相等，並據以為上訴人敗訴判決之依據，自有未合。其次，
原告於第一審獲勝訴判決後在第二審變更其訴之聲明且合法時，
原訴已因而視為撤回，第一審就原訴所為之判決因此失其效力，
第二審無須對該判決為裁判，應就變更之新訴為裁判。又訴之客
觀預備合併，法院如認先位之訴為無理由，而預備之訴為有理由
時，就預備之訴固應為原告勝訴之判決，惟對於先位之訴，仍須
於判決主文記載駁回該部分之訴之意旨。查本件被上訴人在第一
審聲明，除上訴人塗銷贈與原因之所有權移轉登記外，並表明「
應就系爭土地應有部分各四分之一，分別移轉登記予被上訴人甲
○八分之一，移轉登記予被上訴人乙○○、戊○○、丁○○、丙
○○各三十二分之一。」，並獲勝訴判決（見第一審判決主文第
七項）。在原審變更該聲明為「先位聲明：上訴人應就系爭土地
應有部分各四分之一，移轉登記為被上訴人公同共有；備位聲明
：上訴人應就系爭土地應有部分各八分之一移轉登記為被上訴人
甲○所有，各八分之一移轉登記為被上訴人乙○○、戊○○、丁
○○、丙○○公同共有。」，而且合法，乃為原審認定之事實。
依上說明，被上訴人之原訴已因而視為撤回，第一審就原訴所為
之判決因此失其效力。第二審無須對該判決為裁判，應就上訴人
變更之新訴為裁判。乃原審疏未注意，仍就該第一審判決為裁判
，於主文第一項諭知駁回上訴人之上訴（未區分變更、未變更部
分），已難謂合，又於判決理由項下認被上訴人變更之先位聲明
為無理由，變更之備位聲明為有理由，然未於判決主文記載駁回
該變更後之先位之訴，僅就變更後之備位之訴為被上訴人勝訴之
判決，亦屬違法。上訴論旨，指摘原判決為不當，求予廢棄，非
無理由。
據上論結，本件上訴為有理由。依民事訴訟法第四百七十七條第
一項、第四百七十八條第二項，判決如主文。
中　　華　　民　　國　九十四　年　　二　　月　二十四　日
                      最高法院民事第七庭
                          審判長法官  許　朝　雄
                                法官  謝　正　勝
                                法官  劉　福　來
                                法官  鄭　玉　山
                                法官  吳　麗　女
      本件正本證明與原本無異
                                      書  記  官
中　　華　　民　　國　九十四　年　　三　　月　　十　　日
                                                    Ｒ
